ACORDAO-COMPLETO-2403723

ACÓRDÃO 3555/2020 ATA 9/2020 - SEGUNDA CÂMARA

VISTOS, relatados e discutidos estes autos de prestação de contas anuais do Departamento Penitenciário Nacional do Ministério da Justiça e Segurança Pública (Depen/MJSP) , relativas ao exercício de 2015, 
ACORDAM os Ministros do Tribunal de Contas da União, reunidos em Sessão da Segunda Câmara, com fundamento nos arts. 1º, inciso I, 16, incisos I e II, e 18 da Lei 8.443/1992, c/c os arts. 1º, inciso I, 207, 208 e 214, incisos I e II, do Regimento Interno, em: 
9.1. julgar regulares com ressalvas, em razão das impropriedades motivadoras das determinações e ciências ao órgão constantes dos itens 9.3 e 9.6, as contas dos responsáveis Renato Campos Pinto de Vitto (CPF XXX.221.648-XX) e Rodrigo Augusto Romeiro (CPF XXX.714.438-XX) , dando-lhes quitação;
9.2. julgar regulares as contas dos responsáveis Antônio Borges Filho (CPF XXX.472.476-XX) , Antônio Henrique Santos Resende (CPF XXX.028.581-XX) , Cézar Augusto Maranhão dos Santos (CPF XXX.748.751-XX) , Clarice Costa Calixto (CPF XXX.353.386-XX) , Flávio Teles de Souza (CPF: XXX.648.101-XX) , Rafael de Lima Chaves (CPF XXX.595.601-XX) , Valdirene Daufemback (CPF XXX.717.999-XX) e Valquíria Souza Teixeira de Andrade (CPF: XXX.830.651-XX) , dando-lhes quitação plena;
9.3. determinar ao Departamento Penitenciário Nacional, com fundamento no art. 250, inciso II, do Regimento Interno do TCU, que:
9.3.1. encaminhe ao Tribunal de Contas da União, no prazo de sessenta dias, com base nos arts. 3º, 4º, 11 da IN TCU 71/2012, o processo de tomada de contas especial decorrente dos pagamentos indevidos realizados no curso do Contrato 14/2015, firmado com a empresa Romero RK Refeições, ou, alternativamente, os documentos comprobatórios do ressarcimento dos valores devidos (e atualizados) ao erário federal;
9.3.2. encaminhe ao Tribunal de Contas da União, no prazo de sessenta dias, os documentos comprobatórios do ressarcimento ao erário federal, devidamente atualizados, dos valores pagos em excesso às empresas APL Comércio,  C. de Lima Lócio, LBL Alimentação no âmbito dos Contratos 18/2015, 27/2015 e 37/2015, respectivamente;
9.3.3. encaminhe ao Tribunal de Contas da União, no prazo de até sessenta dias, com base nos arts. 3º, 4º, 11 da IN TCU 71/2012, caso ainda não o tenha feito, os processos de tomadas de contas especiais relativos aos Convênios Siafi 425571, 425575, 425562, 403765, 403743, 403766, 403767, 404940, 417660, 426698, 426704, 427198, 448262, 473152, 487970, 488104, 515513, 517677, 515515, 515516, 380125, 380126, 393980, 397956, 483877, 487557 e 488105, conforme Acórdão 8923/2015-TCU-Segunda Câmara, relator Ministro-Substituto Marcos Bemquerer Costa, ou, alternativamente, os documentos comprobatórios de eventual aprovação final das contas;
9.3.4. inclua nos editais de licitação para aquisição de Produtos Controlados pelo Exército,  assim como entre os requisitos para compras diretas, a exigência de apresentação, entre outros elementos prescritos pela legislação, do Título de Registro ou Certificado de Registro e, conforme o caso, Relatório Técnico Experimental e Memorial Descritivo; e
 9.3.5. adote, em relação ao Convênio Siafi 517716, as providências cabíveis quanto à possibilidade de renúncia de imunidade de jurisdição prevista na 22ª Seção da Convenção sobre Privilégios e Imunidades das Agências Especializadas das Nações Unidas, informando ao TCU sobre o desfecho desse convênio no prazo de sessenta dias;
9.4. determinar à Secretaria-Geral de Controle Externo do Tribunal de Contas da União, com fundamento no art. 8º, §4º, da Resolução-TCU 234/2010, que incorpore, nas decisões normativas anuais, a exigência de registro, nos relatórios de gestão anuais do Ministério da Justiça e Segurança Pública, com razoável grau de detalhamento, informações sobre a implantação, por parte do Departamento Penitenciário Federal, do Sistema Nacional de Informações Penitenciária (Sisdepen) , indicando, no mínimo, os módulos já em operação, os prazos para conclusão e operação dos módulos faltantes, órgãos dos Poderes Executivos e Judiciários federais e estaduais não interligados, os motivos/obstáculos apontados por cada um deles para essa situação e os riscos envolvidos;
9.5. considerar cumprido o subitem 1.5.1 do Acórdão 4552/2010-TCU-Plenário, relator Ministro-Substituto Marcos Bemquerer Costa;
9.6. dar ciência ao Departamento Penitenciário Nacional sobre as seguintes impropriedades/falhas verificadas em 2015, para que sejam adotadas medidas internas com vistas à prevenção de outras ocorrências semelhantes:
9.6.1. apresentação de informações não suficientemente detalhadas, impedindo a aferição do grau de implementação de suas ações estratégicas (medição dos indicadores) , limitando-se a reportar a realização de reuniões semanais e mensais para o acompanhamento da carteira de projetos por parte dos gestores do Departamento Penitenciário Nacional e da alta administração do Ministério da Justiça e Segurança Pública, ocorrência identificada no relatório de gestão de 2015, o que afronta o disposto na Portaria TCU 321/2015, Anexo Único, item 4.14;
9.6.2. não formalização e não publicação de plano de gestão de logística sustentável, assim como não prestação de informação acerca da separação dos resíduos recicláveis descartados, ocorrências identificadas no relatório de gestão de 2015, o que afronta o disposto no art. 16 do Decreto 7.746/2012, nos arts. 9º, 12 e 13 da Instrução Normativa SLTI/MP 10/2012 e no art. 6º do Decreto 5.940/2006;
9.6.3. realização de pesquisa de preços para elaboração de orçamento estimativo de licitação restrita a cotações realizadas junto a potenciais fornecedores, desprezando parâmetros adicionais, a exemplo do painel de preços, contratações similares de outros entes públicos, pesquisa publicada em mídia especializada, sítios eletrônicos especializados ou de domínio amplo, assim como contratos anteriores do próprio órgão, ocorrência identificada no processo 08016.000383/2015-43, o que afronta o disposto na IN SLTI/MPOG 5/2014 e na jurisprudência do TCU, a exemplo dos Acórdão 2787/2017-TCU-Plenário (relator Ministro-Substituto Augusto Sherman) e 1548/2018-TCU-Plenário (relator Ministro Augusto Nardes) ;
9.6.4. ausência de justificativa pela opção de adjudicação por lote, e não por item, ocorrência identificada no Pregão Eletrônico 5/2015, Processo 08016.000383/2015-43, o que afronta o disposto na jurisprudência do TCU consolidada na Súmula 247; e
9.6.5. não exigência de apresentação, por parte de fornecedores de Produtos Controlados pelo Exército, do Relatório Técnico Experimental, do Memorial Descritivo e do Título de Registro, ocorrência identificada nos Contratos 53/2015, 24/2016 e 9/2016, o que afronta o disposto no Decreto  10.030, de 30 de setembro de 2019 e na jurisprudência do TCU, a exemplo dos Acórdão 1568/2015-TCU-Plenário, relator Ministro José Múcio, e Acórdão 2712/2015-TCU-Plenário, relator Ministro-Substituto Marcos Bemquerer Costa; 
9.7. alertar o Departamento Penitenciário Nacional de que o não cumprimento desta deliberação no prazo fixado, sem causa justificada, enseja a aplicação da multa prevista no art. 58, inciso IV, da Lei 8.443/1992, c/c art. 268, inciso IV e § 3º, do Regimento Interno do Tribunal de Contas da União, a qual prescinde de realização de audiência dos responsáveis, haja vista que se encontram pendentes de cumprimento determinações proferidas por este Tribunal desde 2015, quando foi proferido o Acórdão 8923/2015-TCU-Segunda Câmara (relator: Ministro-Substituto Marcos Bemquerer Costa) , o qual julgou as contas do Depen de 2008;     
9.8. dar ciência deste Acórdão ao Senhor Ministro de Estado da Justiça e Segurança Pública, com fulcro no art. 87, parágrafo único, inciso I, da Constituição Federal, considerando que competem ao titular  da referida pasta a orientação, coordenação e supervisão ministerial do Departamento Penitenciário Nacional, encaminhando-lhe cópia do inteiro teor da deliberação;
9.9. dar ciência deste Acórdão ao Departamento Penitenciário Nacional, informando-lhe que o Relatório e Voto que fundamentam a deliberação podem ser consultados no endereço eletrônico www.tcu.gov.br/acórdãos; e
9.10. arquivar os presentes autos, com fundamento no inciso III do art. 169 do Regimento Interno.

Prestação de contas ordinária do Departamento Penitenciário Nacional relativa ao exercício financeiro de 2015

Segunda Câmara

Departamento Penitenciário Nacional.

3. Interessados/Responsáveis:
3.1. Responsáveis: Antonio Henrique Santos Resende (XXX.028.581-XX); Antônio Borges Filho (XXX.472.476-XX); Cezar Augusto Maranhão dos Santos (XXX.748.751-XX); Clarice Costa Calixto (XXX.353.386-XX); Flavio Teles de Souza (XXX.648.101-XX); Rafael de Lima Chaves (XXX.595.601-XX); Renato Campos Pinto de Vitto (XXX.221.648-XX); Rodrigo Augusto Romeiro (XXX.714.438-XX); Valdirene Daufemback (XXX.717.999-XX); Valquíria Souza Teixeira de Andrade (XXX.830.651-XX).

13.1. Ministros presentes: Ana Arraes (Presidente), Augusto Nardes, Aroldo Cedraz e Raimundo Carreiro (Relator).
13.2. Ministros-Substitutos presentes: Marcos Bemquerer Costa e André Luís de Carvalho.

ACORDAO-COMPLETO-2406909

Acórdão de Relação 3759/2020 - Segunda Câmara

Acórdão de Relação

RAIMUNDO CARREIRO

Trata-se de prestação de contas anuais do Departamento Penitenciário Nacional do Ministério da Justiça e Segurança Pública (Depen/MJSP) , relativas ao exercício de 2015. 
A Secretaria de Controle Externo da Defesa Nacional e da Segurança Pública (SecexDefesa) , em instrução à peça 133, com a qual concordaram o respectivo corpo diretivo, peça 134, propôs julgar regulares com ressalvas as contas dos Srs. Renato Campos Pinto de Vitto (CPF XXX.221.648-XX) e Rodrigo Augusto Romeiro (CPF XXX.714.438-XX) , dando-lhes quitação; e julgar regulares as contas dos demais responsáveis, dando-lhes quitação plena:
"INTRODUÇÃO
Cuidam os autos de processo de contas anuais do Departamento Penitenciário Nacional do Ministério da Justiça e Segurança Pública (Depen/MJSP) , relativo ao exercício de 2015.
Nesta etapa processual, analisaremos as respostas às diligências encaminhadas ao Depen/MJSP e à Diretoria de Fiscalização de Produtos Controlados pelo Exército (DFPC) .
Mencionadas diligências foram realizadas por meio dos ofícios às peças 107, 108 e 113, consoante delegação de competência conferida pelo Relator, Ministro José Múcio Monteiro.
Os órgãos manifestaram-se por meios dos ofícios às peças 111 e 115. 
EXAME TÉCNICO 
Após o exame da primeira diligência realizada nos autos, consoante a instrução pretérita, peça 105, houve necessidade de coletar informações e/ou documentos atualizados junto ao Depen/MJSP e à Diretoria de Fiscalização de Produtos Controlados pelo Exército (DFPC) para sanear os autos.
DILIGÊNCIA
I. Item da diligência ao Depen/MJSP
 Departamento Penitenciário Nacional do Ministério da Justiça e Segurança Pública, para que:
a.1) relação de empresas ou fornecedores que atendiam a demanda objeto do Processo 08016.002930/2015-25, relativo à Inexigibilidade de Licitação nº 16/2015, referenciadas na comunicação do Exército DIEX nº 4391-SecCtAqs1/DFPC, de 13/10/2015;
I.1 Histórico dos fatos
O escopo da auditoria de gestão das contas de 2015 da unidade contemplou a avaliação da regularidade da declaração de inexigibilidade de licitação em face de produtos controlados pelo Exército.
Em relação à declaração de exclusividade apresentada ao Depen/MJSP pela empresa Companhia Brasileira de Cartuchos (CBC) , contratada no âmbito do Processo 08016.002930/2015-25, o documento foi emitido pela Associação Brasileira das Indústrias de Metais de Defesa e Segurança (Abimd) , peça 64.
O Depen/MJSP consultou a Diretoria de Fiscalização de Produtos Controlados pelo Exército (DFPC) em 24/4/2015 sobre a existência de registros de empresas ou fornecedores estrangeiros que atendessem os requisitos legais para importação das munições objeto do certame (peça 68) . 
Em resposta à consulta do órgão, a DFPC, por meio da comunicação DIEX 4391-SecCtAqs1/DFPC, de 13/10/2015, autorizou o órgão a fazer as aquisições, as quais poderiam ocorrer junto às "empresas indicadas" (peça 66, p. 1) e por um período de um ano, sinalizando, com essa expressão, a existência de mais de uma empresa capaz de fornecer os produtos do certame, o que tornaria a inexigibilidade irregular.
Ocorre que não constavam dos autos quais seriam as "empresas indicadas" no item 1.a da mencionada comunicação DIEX 4391, fato que motivou este item da diligencia à DPFC.
I.1.2 Manifestação do Depen (peça 115) 
O Depen esclarece que a resposta do Exército à sua demanda de contratação no processo 08016.002930/2015-25, relativo à Inexigibilidade de Licitação nº 16/2015, conteve, equivocadamente, a expressão "as empresas indicadas", quando, de fato, o comunicado noticiava a existência apenas da Companhia Brasileira de Cartuchos (CBC) como fornecedora exclusiva dos produtos que seriam adquiridos (peça 115, p. 4) .
Análise:
Como será registrado nesta instrução mais adiante, na parte referente ao exame da diligência à DFPC, as informações apresentadas pela Diretoria esclarecem que inexistia, à época da contratação em comento, outra empresa ou fornecedor de munição que cumprisse todas as exigências legais para realizar importação de munição e que atendesse as exigências do órgão.
Logo, ante as evidências da existência de único fornecedor, resta devidamente motivada a decisão do órgão pela inexigibilidade de licitação.
I.2 Item da diligência ao Depen/MJSP
a.2) situação atual das tomadas de contas especiais pendentes de parecer conclusivo de que trata o subitem 9.11.1 do Acórdão 8923/2015-TCU-Segunda Câmara, rel. Min. Marcos Bemquerer, (Convênios Siafi 517716, 515516, 425571, 425575, 425562, 403765, 403766, 403767, 404940, 417660, 426698, 426704, 427198 e 473152) ;
I.2.1 Histórico dos fatos
Ao julgar as contas do Depen/MJSP de 2008 (TC Processo 015.923/2009-4, Acórdão 8923/2015-TCU-Segunda Câmara, sessão de 13/10/2015, relator Ministro Marcos Bemquerer Costa) , o Tribunal determinou ao órgão que encaminhasse à Secretaria Federal de Controle Interno, no prazo de sessenta dias, os processos de tomadas de contas especiais relativos aos convênios Siafi, quais sejam: 425571, 425575, 425562, 403765, 403743, 403766, 403767, 404940, 417660, 426698, 426704, 427198, 448262, 473152, 487970, 488104, 517716, 515513, 517677, 515515, 515516, 380125, 380126, 393980, 397956, 483877, 487557, 488105.
À época da instrução pretérita, peça 16, optou-se por diligenciar o órgão a fim de obter informações apenas sobre a situação das tomadas de contas especiais então pendentes de parecer conclusivo, conforme item a.2 acima. As demais tomadas de contas estavam em análise no Depen (403743, 448262, 487970, 488104, 515513, 517677, 515515, 380125, 380126, 393980, 397956, 483877, 487557, 488105) . 
I.2.2 Manifestação do Depen (peça 115) 
Em relação ao processo de tomada de contas especial (TCE) em desfavor de entidade sem fins lucrativos denominada Associação de Apoio ao Equilíbrio Bio-Psíquico-Social e Transcendental Humano/São Paulo, Convênio Siafi 515516, a unidade informa, em 13/6/2019, que os autos da mencionada TCE retornaram da Controladoria-Geral da União para elucidação de responsabilidade de gestor falecido, peça 115, p. 6.
Assegura que oficiaram aos cartórios responsáveis pelo registro civil do último domicílio do responsável falecido e identificado nos autos e realizaram outras diligências com o objetivo de verificar se havia eventual abertura de inventário judicial. Como resultado dessas ações, restou demonstrada a existência de "nada consta" informado pelos cartórios e juízes diligenciados (peça 115, p. 6) . 
Ante a inexistência de inventários judiciais ou extrajudiciais, a responsabilidade teria recaído sobre a cônjuge sobrevivente, cuja notificação, segundo consulta realizada no sítio dos Correios em 24/11/2017, restou frustrada. Nesse sentido, o órgão teria optado por notificar a responsável por meio de edital como forma de esgotar as medidas administrativas (peça 115, p. 6) .
Para os processos relacionados aos Convênios Siafi 425562, 425571 e 425575, firmados com o estado de São Paulo, o órgão informa que estaria analisando a postura a ser adotada para esgotar as medidas administrativas cabíveis. Isso porque permaneceria sem julgamento final o litígio judicial, em curso no Supremo Tribunal Federal, cuja pretensão visava à declaração de inexistência de relação jurídica que obrigasse o convenente a restituir os valores decorrentes da não execução total ou parcial do objeto e/ou da ausência de correção das imperfeições constatadas nas vistorias realizadas pelo Depen/MJSP. O órgão reconhece, no entanto, que mencionada ação judicial não impediria o regular procedimento de TCE (peça 115, p. 7) .
No tocante aos processos relacionadas aos Convênios Siafi 403765, 403766, 403767, 404940, 417660, 426698, 426704, 427198 e 473152, todos firmados com o estado do Rio de Janeiro, informa que, seguindo orientação da Controladoria-Geral da União, tiveram suas movimentações financeiras reanalisadas, quando se concluiu pela glosa integral dos recursos repassados, todavia, identificou-se que o gestor responsável teria falecido em abril de 2018. Nesse caso, após identificar os herdeiros do falecido, os quais encontrar-se-iam em lugar incerto e não sabido, a notificação ocorreria por meio de edital (peça 115, p. 7) .
Análise
As informações apresentadas comprovam a morosidade na análise de tomadas de contas especiais a cargo da unidade, em afronta às normas que regulam a matéria, como será exposto neste tópico da instrução. 
O quadro seguinte revela que os processos de tomadas de contas especiais questionados referem-se a convênios com vigências finalizadas há mais de dez anos, alguns com cerca de quinze anos vencidos:  
	Convênio
	Convenente
	Valor (R$) 
	Fim da vigência

	515516
	Associação de Apoio ao Equilíbrio Biopsicossocial
	194.120,20
	21/9/2005

	517716
	Instituto Latino-americano da Nações Unidas para Prevenção do Direito do Trabalho do Delinquente (Ilanud) 
	725.602,74
	31/1/2006

	425571
	estado de São Paulo
	5.486.226,17
	15/3/2008

	425575
	estado de São Paulo
	5.896.284,56
	16/6/2008

	425562
	estado de São Paulo
	5.893.609,98
	29/4/2008

	403765
	estado do Rio de Janeiro
	216.079,33
	18/7/2003

	403766
	estado do Rio de Janeiro
	263.429,12
	18/10/2002

	403767
	estado do Rio de Janeiro
	315.330,36
	18/7/2003

	404940
	estado do Rio de Janeiro
	729.328,14
	22/12/2002

	417660
	estado do Rio de Janeiro
	175.670,00
	24/11/2002

	426698
	estado do Rio de Janeiro
	473.524,29
	29/8/2003

	426704
	estado do Rio de Janeiro
	2.989.826,50
	29/4/2004

	427198
	estado do Rio de Janeiro
	1.116.920,75
	29/7/2003

	473152
	estado do Rio de Janeiro
	515.000,00
	26/7/2003

Fonte: Portal da Transparência do Governo Federal
Em relação aos Convênios Siafi 425571, 425575 e 425562, não foi informado o teor da suposta decisão judicial. O órgão apenas menciona que, seguindo orientação dada pela Assessoria de Comunicação Interna do ministério, a unidade acompanharia o andamento de tais ações judiciais e que tomou conhecimento da emissão de pareceres emitidos pela Procuradoria-Geral da República favoráveis ao convenente (peça 23, p. 7) .
Portanto, o órgão não trouxe aos autos qualquer decisão judicial que o impedisse de dar continuidade aos processos, o que seria possível, como expressamente reconhecido pelo próprio órgão concedente.
De acordo com o disposto no art. 31 da IN/STN 1, de 15/1/1997, que dispõe sobre o prazo para pronunciamento sobre a aprovação da prestação de contas, e no art. 60 da Portaria Interministerial 127, de 29/5/2008, que estabelece normas para execução do Decreto 6.170, de 25/7/2007, vigentes à época, a autoridade concedente teria prazo de noventa dias, contados da data do recebimento, para analisar a prestação de contas do instrumento, com fundamento nos pareceres técnico e financeiro expedidos pelas áreas competentes. E mais:
Art. 60 
§ 2º Caso a prestação de contas não seja aprovada, exauridas todas as providências cabíveis para regularização da pendência ou reparação do dano, a autoridade competente, sob pena de responsabilidade solidária, registrará o fato no SICONV e adotará as providências necessárias à instauração da tomada de contas especial, com posterior encaminhamento do processo à unidade setorial de contabilidade a que estiver jurisdicionado para os devidos registros de sua competência
Posteriormente à edição dessas normas, o TCU editou a IN 71/2012, que, no seu art. 12, dispõe que o descumprimento dos prazos de encaminhamento de tomada de contas especial ao TCU, em até 180 dias após a sua instauração, caracteriza grave infração à norma legal e sujeita a autoridade administrativa omissa às sanções legais.
Para os processos cujas datas de início da contagem de prazo para encaminhamento ao TCU são anteriores à publicação da IN TCU 76, de 23/11/2016, os órgãos e as entidades teriam até o dia 1º/12/2018 para enviá-los ao Tribunal (art. 19-A) , o que não ocorreu neste caso.
Igualmente, houve descumprimento de prazo para envio dos processos de tomadas de contas especiais relacionadas aos convênios firmados com o estado do Rio de Janeiro.
Os esclarecimentos apresentados pelo gestor revelam lentidão na conclusão dos referidos processos de tomadas de contas especiais, com extrapolação de limites normativos que regem a matéria, o que demanda ação deste TCU no deslinde da questão.
Diante do exposto, sugerimos fixar novo prazo para o Depen encaminhar os processos de tomadas de contas especiais referenciados neste item da instrução. 
I.4 Item da diligência ao Depen/MJSP
a.3) medidas adotadas para solucionar as irregularidades detectadas no âmbito da execução Convênio Siafi 517716, tendo em vista o disposto no 22ª Seção da Convenção sobre Privilégios e Imunidades das Agências Especializadas das Nações Unidas, notadamente, no que diz respeito à possibilidade de renúncia de imunidade, acompanhadas de pareceres que subsidiaram possível decisão, se for o caso;
I.3.1 Histórico dos fatos
O processo de tomada de contas especial em desfavor de entidade sem fins lucrativos Associação de Apoio ao Equilíbrio Bio-Psíquico-Social e Transcendental Humano, Convênio Siafi 517716, foi objeto de determinação do Acórdão 8923/2015-TCU-Segunda Câmara para que órgão o encaminhasse à então Secretaria Federal de Controle Interno no prazo de sessenta dias.
I.3.2 Manifestação do Depen (peça 115) 
Em relação à tomada de contas especial do Convênio Siafi 517716, firmado com o Instituto Latino-Americano das Nações Unidas para Prevenção do Delito e Tratamento do Delinque (Ilanud) , o órgão informa que solicitou avaliação da Consultoria Jurídica do Ministério acerca da aplicabilidade, ao convênio em questão, da decisão proferida pelo TCU no Acórdão 10012/2016-TCU-Segunda Câmara, relator Ministro Raimundo Carreiro, no qual esta Corte decidiu arquivar processo de TCE, sem julgamento de mérito, em face da imunidade de jurisdição de que gozava a entidade (a mesma convenente da TCE em exame) e os responsáveis à época ocupantes de cargo de diretores-executivos da instituição (peça 115, p. 8) . 
Contudo, a Consultoria Jurídica do Ministério opinou pelo retorno do processo à origem a fim de especificar a dúvida jurídica e posterior análise definitiva daquele jurídico, isso, porque, segundo informou o órgão diligenciado, fora questionado somente a aplicação do entendimento exposto pelo TCU em caso análogo (peça 115, p. 8) .
Conclui informando que elaborará expediente argumentativo a ser enviado à Conjur/MJSP, com vistas a subsidiar o entendimento de arquivar o processo de TCE (peça 115, p. 8) 
Análise
As informações apresentadas pelo órgão demonstram baixa efetividade das medidas adotadas para solucionar a pendência de análise da prestação de contas do Convênio Siafi 517716. 
As dúvidas sobre a aplicação ou não de decisão prolatada pelo TCU em caso semelhante mostram-se protelatórias, pois o fim da vigência desse termo ocorreu em 31/1/2006, enquanto a decisão do TCU se deu em 2016 (Acórdão 10012/2016-TCU-Segunda Câmara, relator Ministro Raimundo Carreiro) . 
De fato, esta Corte julgou processo de tomada de contas especial instaurado pela Secretaria Federal de Controle Interno da Presidência da República contra o Instituto Latino-Americano da Nações Unidas para Prevenção do Direito do Trabalho do Delinquente (Ilanud) e suas diretoras executivas, em face de impugnação parcial da prestação de contas dos recursos repassados por conta do Convênio 032/2005-FNCA/SNPDCA/S DH/PR, Siafi 541165.
A decisão, proferida no Processo Acórdão 10.012/2016-2-TCU-2ª Câmara, relator Ministro Raimundo Carreiro (TC Processo 026.903/2012-1) , foi pelo arquivamento do processo, sem julgamento de mérito, em face do reconhecimento da imunidade de jurisdição que gozava o Ilanud e as responsáveis pelos atos praticados no exercício do cargo de diretoras-executivas desse instituto. Expediu, todavia, determinação para que o Ministério da Justiça adotasse as medidas previstas na legislação específica que regulamenta essas entidades:
9.2. dar ciência ao Ministério da Justiça sobre o teor da presente decisão, para que adote, na qualidade de órgão executor do Acordo de Cooperação celebrado entre o governo brasileiro e o Ilanud, as providências que considerar cabíveis, em face do disposto no art. 7º do Decreto nº  2.151, de 19 de fevereiro de 1997, bem como na 22ª seção da Convenção sobre Privilégios e Imunidades das Agências Especializadas das Nações Unidas;
O Decreto 2.151, de 19 de fevereiro de 1997, promulga o acordo de cooperação celebrado entre o Brasil e o Instituto Latino-Americano das Nações Unidas para a Prevenção do Crime e o Tratamento do Criminoso, o qual, em seu art. 7º, indica o Ministério da Justiça como executor do acordo.
A Convenção sobre Privilégios e Imunidades das Agências Especializadas das Nações Unidas, promulgada pelo Decreto 52.288, de 24 de julho de 1963, estabelece, em sua seção 22ª:
22ª SEÇÃO - Os privilégios e imunidades são concedidos aos funcionários apenas no interesse das agências especializadas, e não para benefício pessoal dos próprios indivíduos. Cada agência especializada terá o direito e o dever de renunciar à imunidade de qualquer funcionário em qualquer caso em que, em sua opinião, a imunidade impeça o andamento da justiça e possa ser dispensada sem prejuízo para os interesses da agência especializada.
Sobre o tema, o Supremo Tribunal Federal já reconheceu que o organismo internacional que tenha garantida a imunidade de jurisdição em tratado firmado pelo Brasil, e internalizado na ordem jurídica brasileira, não pode ser demandado em juízo, salvo em caso de renúncia expressa a essa imunidade (Recurso Extraordinário 1034840, peça 103) .
Face ao exposto, sugerimos determinar ao Depen que adote ações relacionadas à possibilidade de renúncia de imunidade prevista no 22ª Seção da Convenção sobre Privilégios e Imunidades das Agências Especializadas das Nações Unidas, com vistas a solucionar as irregularidades detectadas no âmbito do Convênio Siafi 517716. 
 I.4 Item da diligência ao Depen/MJSP
	a.4) cópia do contrato vigente, aditivos e correspondentes anexos, firmado com a Caixa Econômica Federal para operacionalizar contratos de repasse para construção, ampliação e reforma de estabelecimentos penais;
I.4.1 Histórico dos fatos
Por ocasião do relatório de auditoria de gestão de 2014 (TC Processo 027.937/2015-1) , peça 95, p. 45-50, a Secretaria Federal de Controle Interno havia apontado falhas no Contrato 18/2010, celebrado com a Caixa Econômica Federal (CEF) , na qualidade de mandatária da União, com vistas à operacionalização do programa de construção, ampliação e reforma de estabelecimentos penais (Pnasp) , executado por meio de contratos de repasse firmados entre o Depen/MJSP e as unidades federativas.
As falhas identificadas diziam respeito a problemas relacionados à clareza dos serviços que seriam prestados, à identificação das atribuições do Depen/MJSP, às limitações do mandato da CEF e à forma de remuneração do serviço. 
Segundo o relatório do controle interno, o Contrato 18/2010 não relacionava, de maneira exaustiva, os serviços que seriam prestados pela CEF, a periodicidade e a remuneração por cada um deles, de modo a permitir a exata identificação das atribuições delegadas pelo Depen/MJSP, as limitações do mandato e a forma de remuneração pelos serviços. 
Existiam, ademais, cláusulas que mencionavam obrigações que seriam ajustadas somente após a publicação do instrumento contratual, dando margem a incertezas e obscuridades quanto ao fiel cumprimento da avença desde o início da vigência contratual.
Além disso, não estaria claro se as partes pretendiam adotar novos procedimentos ou se eles seriam consolidados em futuro documento técnico. O contrato dispunha, ainda, sobre a obrigação de a contratada disponibilizar informações que poderiam impactar a gestão do programa, condicionada a uma negociação prévia, que seria efetivada após a assinatura do contrato.
Nesses aspectos, o Contrato 18/2010, então vigente, descumpria as orientações do Acórdão 546/2008-TCU-Plenário, relator Ministro Augusto Sherman, notadamente quanto à ausência de discriminação dos serviços objeto do instrumento de cooperação, de suas quantidades, da periodicidade com que seriam executados e dos custos unitários. Na ocasião, a CEF ainda não havia apresentado a nova precificação pelos serviços prestados.
I.4.2 Manifestação do Depen (peça 115) 
O órgão encaminhou cópia do Contrato 49/2015 e correspondentes aditivos firmados com a Caixa Econômica Federal para operacionalizar contratos de repasse para construção, ampliação e reforma de estabelecimentos penais.
Análise
O Contrato 49/2015 foi prorrogado (oitavo aditivo) até 30/11/2020, peça 131.
Verifica-se que os três primeiros, o quinto, o sétimo e o oitavo termos aditivos trataram de prorrogação de vigência contratual.
O quarto termo aditivo, além de prorrogar sua vigência, alterou os módulos e os percentuais de tarifas, bem como a forma de pagamento à contratada, discriminando seus fatos geradores e respectivos preços, peça 121, p. 1-2
O sexto termo aditivo prorrogou a vigência e incluiu a subcláusula terceira na cláusula primeira para especificar que o contrato contemplava apenas contratos de repasse vinculados até o ano orçamentário de 2017, pois, segundo afirma o órgão, seria celebrado novo contrato de prestação de serviço padrão, a ser editado pelo então Ministério do Planejamento, Desenvolvimento e Gestão (MPDG) , que contemplaria os contratos de repasse firmados a partir de 2018. Não seriam permitidos novos empenhos e contratações de operações vinculados ao Contrato 49/2015 (peça 128. p. 2) .
O oitavo termo aditivo prorrogou sua vigência, mantendo, todavia, as demais cláusulas contratuais, peça 131.
As justificativas para as prorrogações de vigência do Contrato 49/2015 vinculavam-se ao item 27 da Nota Informativa Conjunta 4.900/2017-MP/CAIXA, peça 122, p. 1. 
Mencionada nota informativa tratou da repactuação dos contratos de prestação de serviços firmados entre a CEF e os órgãos da Administração Pública Federal que operacionalizam contratos de repasse (peça 129, p. 1) .
 A partir desse documento, estruturou-se grupo de estudos para estabelecer nova forma de contratação e pagamentos desses serviços. Ante esse posicionamento, o item 27 da referida nota informativa estabeleceu, em síntese, que a CEF avaliaria a possibilidade de prorrogar os contratos vigentes por mais noventa dias, bem como fixou o prazo de noventa dias para finalizar os referidos estudos.
De acordo com a subcláusula segunda da cláusula primeira desse aditivo, a prorrogação de prazo considerava a previsão de tempo necessária para concluir os estudos em andamento junto ao então MP com vistas a revisar a Portaria Interministerial MPOG/MF/CGU 507/2011, bem como as tratativas em conjunto com esse ministério para atender as recomendações do Acórdão 1126/2007-TCU-Plenário, relator Ministro Ubiratan Aguiar (peça 67) . 
A partir dos referidos estudos, o então Ministério do Planejamento, Desenvolvimento e Gestão editou a Instrução Normativa MP 2, de 24/1/2018, que estabelece regras e diretrizes para a execução de contratos de prestação de serviços firmados entre a União e as instituições financeiras oficiais federais para atuação como mandatárias da União na gestão operacional de contratos de repasse (peça 49) .
    Entre outras medidas, a norma define o modelo de contrato-padrão de prestação de serviço-gestão e fiscalização e a metodologia de fixação de preços dos serviços, contendo detalhamento dos serviços e instrumentos de medições de resultados (peça 49, p. 7-15) . 
Segundo ainda a IN, os serviços serão remunerados de acordo com a metodologia de precificação do anexo IV do contrato de prestação de serviços, conforme os Eventos Geradores de Tarifas (EGT) , caracterizados como um conjunto de atividades realizadas pela contratada. 
O contrato de prestação de serviços é um instrumento jurídico padrão que regula a prestação de serviços realizados pela mandatária a favor da Administração Pública Federal e deve conter as atribuições delegadas, as limitações do mandato e a forma de remuneração dos serviços.
Os valores dos EGTs serão compostos por uma parte fixa e outra variável, segmentados em níveis de serviços, que representam os custos dedicados à atividade, variando conforme a complexidade do instrumento (peça 49, p. 14) .
Consoante os pareceres emitidos nos autos, a Coordenação-Geral de Logística do Depen/MJSP comunicou à Diretoria-Executiva do órgão, após a celebração do sexto termo aditivo ao Contrato 49/2015, a necessidade de se efetivar nova contratação de serviço nos termos da IN MP 2/2018 (peça 51) .
Todavia, em 14/1/2020, o Depen aditivou o Contrato 49/2015, prorrogando-o até novembro de 2020, deixando, assim, de assinar novo contrato nos moldes prescritos pela IN (peças 130-131) .
Entretanto, considerando as expressas orientações já previstas na Instrução Normativa MP 2, de 24/1/2018, deixa-se de propor qualquer encaminhamento, uma vez que a aderência dos futuros contratos à referida IN poderá ser acompanhada pelo Tribunal em outros trabalhos.
I.5.1 Item da diligência ao Depen/MJSP
a.5) medidas adotadas para obter o ressarcimento dos valores pagos indevidamente no âmbito dos Contratos 1/2014, 2/2014, 10/2014, 14/2015, 18/2015, 27/2015 e 37/2015 e, se for o caso, de outros contratos subsequentes que apresentem semelhantes irregularidades, pertinentes aos itens "lanche da tarde", e "ceia", bem como memórias de cálculos, comprovantes de recolhimentos, pareceres técnicos e jurídicos que subsidiaram a decisão tomada.
I.5.2 Histórico dos fatos
O Depen constatou a ocorrência de pagamentos indevidos relacionados aos itens "lanche da tarde" e "ceia" no curso da execução dos Contratos 14/2015 (empresa RMP - Romero RK Refeições) , 18/2015 (empresa APL Comércio e Serviço) , 27/2015 (empresa C. de Lima Lócio) e 37/2015 (LBL Alimentação) , peças 80-82, 84, 96-100. 
Segundo o órgão, o cálculo dos preços dos itens estaria errado, pois, de acordo com a proposta comercial das empresas contratadas, os itens eram compostos de subitens e alguns seriam fornecidos de maneira alternada, o que exigiria calcular o preço correto utilizando a média aritmética simples daqueles fornecidos alternadamente, e não a soma total indiscriminada de todos os itens, como foram apresentados e faturados (peça 100, p. 2) .
Consta dos autos que, com exceção da empresa RMP - Romero RK Refeições, as demais contratadas reconheceram os pagamentos indevidos e acataram a proposta do Depen para ressarcir os valores (peça 127. p. 2) .
Os erros nos cálculos das quatro propostas comerciais pertinentes aos itens "lanche da tarde" e "ceia" acarretaram pagamentos nominais indevidos de cerca de dois milhões de reais.
Ocorre, todavia, que apesar de o órgão ter detectado tais incorreções, até o último acesso ao SEI, outubro de 2019, conforme consulta realizada nos processos eletrônicos do Depen, não tínhamos identificado quaisquer medidas adotadas para solucionar o problema com a empresa RMP - Romero RK Refeições.
Além disso, havia a possibilidade de os referido erros terem ocorrido também em contratos oriundos do edital do Pregão Eletrônico (PE) 35/2013, que, igualmente, teve como objeto a contratação de empresa para preparação e fornecimento de refeições para os presos reclusos nas penitenciárias federais de Campo Grande/MS, Catanduvas/PR e Mossoró/RN (peça 88) .
I.5.3 Manifestação do Depen (peça 115) 
O órgão informa que apurou os pagamentos indevidos às empresas APL Comércio, C. de Lima Lócio e LBL Alimentação. Como essas empresas ainda mantêm contratos com a unidade, os valores estariam sendo glosados. 
No que tange à empresa RMP - Romero RK Refeições, que não tem contrato vigente, o valor a ser restituído encontrar-se-ia em análise (peça 115, p. 5) .
Os dados sobre os cálculos dos pagamentos indevidos e os resultados alcançados encontram-se consolidados no quadro seguinte (posição de 12/6/2019) :
	Contrato
	Empresa
	Valor a ser restituído (R$) 
	Valor já restituído (R$) 
	Saldo devedor (R$) 
	Quantidades de parcelas

	18/2015
	APL
	466.481,72
	58.176,13
	408.305,59
	12

	27/2015
	C. de Lima Lócio
	382.427,06
	200.539,30
	181.887,76
	13

	37/2015
	LBL Alimentação
	213.102,64
	44.863,72
	168.238,95
	15

	14/2015
	RMP - Romero RK Refeições
	Em análise
	0,00
	---
	----

Referente aos Contratos 1/2014, 2/2014, 10/2014, oriundos do edital do Pregão Eletrônico (PE) 35/2013, a unidade esclarece que, no termo de referência anexo ao Pregão Eletrônico 35/2013, a proposta comercial, atendendo a exigências editalícias, deu-se por item, e não por subitem, o que, diferentemente dos contratos decorrentes do pregão de 2015, teria impedido a verificação da exatidão dos preços (peça 115, p. 10) .
Análise
Segundo as informações ora apresentadas, o órgão apurou os valores pagos irregularmente no curso dos Contratos 18/2015 (empresa APL Comércio) , 27/2015 (empresa C. de Lima Lócio) e 37/2015 (empresa LBL Alimentação) . 
Segundo afirmou, tais cifras estariam sendo glosadas em faturas vincendas das citadas empresas, uma vez que elas ainda manteriam contratos de fornecimento de alimentação. Nesse sentido, sugerimos determinar que o órgão apresente ao TCU, no prazo de até noventa dias, os comprovantes das parcelas quitadas com as devidas atualizações.
Quanto aos pagamentos irregulares verificados no âmbito do Contrato 14/2015, lembramos que as inconsistências foram detectadas já há mais de um ano, em outubro de 2018, e o órgão ainda não chegou à conclusão sobre as medidas a serem adotadas para ressarcir o erário. Os cálculos elaborados na instrução pretérita, peça 105, parágrafos 166-175, revelam que houve pagamento indevido para os itens "lanche da tarde" e "ceia", desde a vigência do contrato (abril de 2015) até julho de 2018, no valor nominal, sem atualização monetária, de R$ 654.798,14.
Dessa forma, tendo em vista a falta de efetividade das medidas adotadas pelo Depen para obter o ressarcimento dos pagamentos indevidos no âmbito do Contrato 14/2015, e ante a inexistência de contrato vigente com a empresa para efetuar a glosa, sugerimos determinar ao órgão que encaminhe ao Tribunal de Contas da União, no prazo de sessenta dias, o competente processo de tomada de contas especial. 
No tocante aos contratos oriundos do PE 35/2013, verificamos, no item 4.2.1 do edital, peça 88, p. 25-27, que a composição diária das refeições foi discriminada por subitens, no entanto, as contratadas deveriam apresentar planilha de preços por valor de cada tipo de alimentação, peça 88, p. 45, e não por subitem, como exigido na contratação de 2015. Portanto, fica afastado eventual débito, dada a impossibilidade de calculá-lo.
II. Item da diligência à DFPC
b) à Diretoria de Fiscalização de Produtos Controlados pelo Exército (DFPC) para que forneça a relação de empresas ou fornecedores que atendiam os requisitos legais para importação das munições, informada ao Departamento Penitenciário Nacional do Ministério da Justiça e Segurança Pública por meio da comunicação do Exército DIEX nº 4391-SecCtAqs1/DFPC, de 13/10/2015 (encaminhar cópia das peças 66 e 68) .
II.1 Histórico dos fatos
Como já relatado nesta instrução, a diligência foi motivada pelo fato de DFPC ter registrado, na comunicação do Exército DIEX nº 4391-SecCtAqs1/DFPC, de 13/10/2015, peça 66, que o Depen estava autorizado a adquirir os produtos controlados que especificava nas "empresas indicadas", o que tornaria o processo de inexigibilidade irregular, pois, estando a expressão no plural, haveria mais de uma empresa fornecedora.
II.1.1 Manifestação da DFPC (peça 111) 
A unidade informa por meio do Ofício 1171-AAAJ/GabSudir/GabDir, de 8/7/2019, peça 111, que à época da referida autorização, não existiam empresas que atendessem a todos os requisitos legais para a importação e o fornecimento das munições pleiteadas pelo.
Ademais, o fato de existir fabricante nacional das munições pretendidas inviabilizava a importação.
Análise:
As informações apresentadas pela DFPC esclarecem que inexistiam, à época da contratação, empresa ou fornecedor de munição que cumprissem todas as exigências legais para realizar importação de munição que atendesse as exigências do órgão.
Logo, resta esclarecida a contratação por inexigibilidade conduzida pelo Depen.
CONCLUSÃO
Considerando a análise realizada e a opinião do controle interno, propomos julgar regulares as contas dos Senhores Antônio Borges Filho (CPF XXX.472.476-XX) , Antônio Henrique Santos Resende (CPF XXX.028.581-XX) , Cézar Augusto Maranhão dos Santos (CPF XXX.748.751-XX) , Clarice Costa Calixto (CPF XXX.353.386-XX) , Flávio Teles de Souza (CPF: XXX.648.101-XX) , Rafael de Lima Chaves (CPF XXX.595.601-XX) ,  Valdirene Daufemback (CPF XXX.717.999-XX) e Valquíria Souza Teixeira de Andrade (CPF: XXX.830.651-XX) , dando-lhes quitação plena.
Quanto às contas dos Senhores Renato Campos Pinto de Vitto (CPF XXX.221.648-XX) e Rodrigo Augusto Romeiro (CPF: XXX.714.438-XX) , sugerimos o julgamento pela regularidade com ressalva, dando-lhes quitação, em face das ocorrências que motivaram a expedição de determinação e ciência ao órgão, na forma proposta em instruções pretéritas, peça 16, parágrafos 30, 33, 84 e 79 peça 105, parágrafos 31, 109, 110 e 162, e nesta instrução, parágrafos 29, 41, 65, 77 e 79, e, ainda,  considerar cumprido o subitem 1.5.1 do Acórdão 4552/2010-TCU-Plenário, rel. Ministro Marcos Bemquerer..
Ademais, será proposto o endereçamento de determinações e ciências ao órgão, bem como excluídas propostas de recomendação veiculadas em instruções anteriores em razão de a matéria nelas tratadas já constituir o escopo de outros processos de contas da unidade jurisdicionada.
PROPOSTA DE ENCAMINHAMENTO
Diante do exposto, submetemos os autos à consideração superior, propondo:
	I- com fundamento nos arts. 1º, inciso I, 16, inciso II, 18 e 23, inciso II, da Lei 8.443/1992, c/c os arts. 1º, inciso I, 208 e 214, inciso II, do Regimento Interno do Tribunal de Contas da União, que sejam julgadas regulares com ressalva, em face das ocorrências que motivaram determinações e ciências ao órgão, as contas dos Senhores Renato Campos Pinto de Vitto (CPF XXX.221.648-XX) e Rodrigo Augusto Romeiro (CPF XXX.714.438-XX) , dando-lhes quitação;
II- com fundamento nos arts. 1º, inciso I, 16, inciso I, 17 e 23, inciso I, da Lei 8.443/1992 c/c os arts. 1º, inciso I, 207 e 214, inciso I, do Regimento Interno do Tribunal de Contas da União, que sejam julgadas regulares as contas de Antônio Borges Filho (CPF XXX.472.476-XX) , Antônio Henrique Santos Resende (CPF XXX.028.581-XX) , Cézar Augusto Maranhão dos Santos (CPF XXX.748.751-XX) , Clarice Costa Calixto (CPF XXX.353.386-XX) , Flávio Teles de Souza (CPF: XXX.648.101-XX) , Rafael de Lima Chaves (CPF XXX.595.601-XX) , Valdirene Daufemback (CPF XXX.717.999-XX) e Valquíria Souza Teixeira de Andrade (CPF: XXX.830.651-XX) , dando-lhes quitação plena;
III- determinar ao Departamento Penitenciário Nacional, com fundamento no art. 250, inciso II, do Regimento Interno do TCU, que:
 com base nos arts. 3º, 4º, 11 da IN TCU 71/2012, encaminhe ao Tribunal de Contas da União, no prazo de sessenta dias, o processo de tomada de contas especial decorrente dos pagamentos indevidos realizados no curso do Contrato 14/2015, firmado com a empresa Romero RK Refeições, ou, alternativamente, os documentos comprobatórios do ressarcimento dos valores devidos (e atualizados) ao erário federal (parágrafo 80 desta instrução) ;
 encaminhe ao Tribunal de Contas da União, no prazo de sessenta dias, os documentos comprobatórios do ressarcimento ao erário federal, devidamente atualizados, dos valores pagos em excesso às empresas APL Comércio,  C. de Lima Lócio, LBL Alimentação no âmbito dos Contratos 18/2015, 27/2015 e 37/2015, respectivamente (parágrafo 78 desta instrução) ;
 com base nos arts. 3º, 4º, 11 da IN TCU 71/2012, encaminhe ao Tribunal de Contas da União, no prazo de até sessenta dias, caso ainda não o tenha feito, os processos de tomadas de contas especiais relativos aos Convênios Siafi 425571, 425575, 425562, 403765, 403743, 403766, 403767, 404940, 417660, 426698, 426704, 427198, 448262, 473152, 487970, 488104, 515513, 517677, 515515, 515516, 380125, 380126, 393980, 397956, 483877, 487557 e 488105, conforme Acórdão 8923/2015-TCU-Segunda Câmara, ou, alternativamente, os documentos comprobatórios de eventual aprovação final das contas (parágrafo 30 desta instrução e parágrafo 100 da instrução à peça 16) ;
 inclua nos editais de licitação para aquisição de Produtos Controlados pelo Exército,  assim como entre os requisitos para compras diretas, a exigência de apresentação, entre outros elementos prescritos pela legislação, do Título de Registro ou Certificado de Registro e, conforme o caso, Relatório Técnico Experimental e Memorial Descritivo (parágrafo 109 da instrução à peça 105) ; e
 em relação ao Convênio Siafi 517716, adote as providências cabíveis quanto à possibilidade de renúncia de imunidade prevista no 22ª Seção da Convenção sobre Privilégios e Imunidades das Agências Especializadas das Nações Unidas (parágrafo 42 desta instrução) , informando ao TCU sobre o desfecho desse convênio no prazo de sessenta dias;
IV- com fundamento no art. 8º, §4º, da Resolução-TCU 234/2010, determinar à Secretaria-Geral de Controle Externo do Tribunal de Contas da União que incorpore, nas decisões normativas anuais, a exigência de registro, nos relatórios de gestão anuais do Ministério da Justiça e Segurança Pública, com razoável grau de detalhamento, informações sobre a implantação, por parte do Departamento Penitenciário Federal, do Sistema Nacional de Informações Penitenciária (Sisdepen) , indicando, no mínimo, os módulos já em operação, os prazos para conclusão e operação dos módulos faltantes, órgãos dos Poderes Executivos e Judiciários federais e estaduais não interligados, os motivos/obstáculos apontados por cada um deles para essa situação e os riscos envolvidos (parágrafo 79 da instrução à peça 16) .
V- considerar cumprido o subitem 1.5.1 do Acórdão 4552/2010-TCU-Plenário (parágrafo 31 da instrução à peça 105) ;
VI- dar ciência ao Departamento Penitenciário Nacional sobre as seguintes impropriedades/falhas verificadas em 2015, para que sejam adotadas medidas internas com vistas à prevenção de outras ocorrências semelhantes:
a) apresentação de informações não suficientemente detalhadas, impedindo a aferição do grau de implementação de suas ações estratégicas (medição dos indicadores) , limitando-se a reportar a realização de reuniões semanais e mensais para o acompanhamento da carteira de projetos por parte dos gestores do Departamento Penitenciário Nacional e da alta administração do Ministério da Justiça e Segurança Pública, ocorrência identificada no relatório de gestão de 2015, o que afronta o disposto na Portaria TCU 321/2015, Anexo Único, item 4.14 (parágrafo 30 da instrução à peça 16) ;
b) não formalização e não publicação de plano de gestão de logística sustentável, assim como não prestação de informação acerca da separação dos resíduos recicláveis descartados, ocorrências identificadas no relatório de gestão de 2015, o que afronta o disposto no art. 16 do Decreto 7.746/2012, nos arts. 9º, 12 e 13 da Instrução Normativa SLTI/MP 10/2012 e no art. 6º do Decreto 5.940/2006 (parágrafo 84 da instrução à peça 16) ;
c) 	realização de pesquisa de preços para elaboração de orçamento estimativo de licitação restrita a cotações realizadas junto a potenciais fornecedores, desprezando parâmetros adicionais, a exemplo do painel de preços, contratações similares de outros entes públicos, pesquisa publicada em mídia especializada, sítios eletrônicos especializados ou de domínio amplo, assim como contratos anteriores do próprio órgão, ocorrência identificada no processo 08016.000383/2015-43, o que afronta o disposto na IN SLTI/MPOG 5/2014 e na jurisprudência do TCU, a exemplo dos Acórdão 2787/2017-TCU-Plenário e 1548/2018-TCU-Plenário (parágrafo 162 da instrução à peça 105) ;
d) ausência de justificativa pela opção de adjudicação por lote, e não por item, ocorrência identificada no Pregão Eletrônico 5/2015, Processo 08016.000383/2015-43, o que afronta o disposto na jurisprudência do TCU consolidada na Súmula 247 (parágrafo 162 da instrução à peça 105) ; e
e) não exigência de apresentação, por parte de fornecedores de Produtos Controlados pelo Exército, do Relatório Técnico Experimental, do Memorial Descritivo e do Título de Registro, ocorrência identificada nos Contratos 53/2015, 24/2016 e 9/2016, o que afronta o disposto no Decreto 3.665, de 20 de novembro de 2000 e na jurisprudência do TCU, a exemplo dos Acórdão 1568/2015-TCU-Plenário, relator Ministro Augusto Sherman, e Acórdão 2712/2015-TCU-Plenário, relator Ministro Augusto Nardes, (parágrafo 110 da instrução à peça 105) ; e
VII- dar ciência do acórdão ao Departamento Penitenciário Nacional, informando-o que o inteiro teor da deliberação pode ser acessado no endereço eletrônico www.tcu.gov.br/acórdãos." 
O Ministério Público junto ao TCU, em parecer da lavra do Procurador Júlio Marcelo de Oliveira, peça 135, manifestou-se "de acordo com a proposta de encaminhamento do auditor-instrutor (peça 133) , com a qual anuiu, por delegação de competência, a dirigente da Secretaria de Controle Externo da Defesa Nacional e da Segurança Pública (peça 134) , no sentido de o Tribunal julgar regulares e regulares com ressalvas as contas em apreço, bem como expedir determinações e ciências".
É o relatório.

não há

Procurador Júlio Marcelo de Oliveira.

PRESTAÇÃO DE CONTAS ORDINÁRIAS. DEPARTAMENTO PENITENCIÁRIO NACIONAL. EXERCÍCIO DE 2015. IMPROPRIEDADES. CONTAS REGULARES COM RESSALVAS. QUITAÇÃO. DETERMINAÇÕES. CIÊNCIA. ARQUIVAMENTO.

PRESTAÇÃO DE CONTAS (PC)

Secretaria de Controle Externo da Defesa Nacional e da Segurança Pública (SecexDefes).

Relato o presente processo por força do art. 152 do Regimento Interno do Tribunal de Contas da União - RI/TCU.	
Conforme assentado no relatório precedente, trata-se de prestação de contas anuais do Departamento Penitenciário Nacional do Ministério da Justiça e Segurança Pública (Depen/MJSP) , relativas ao exercício de 2015. 
A Secretaria de Controle Externo da Defesa Nacional e da Segurança Pública (SecexDefesa) , em instrução à peça 133, com a qual concordaram o respectivo corpo diretivo (peça 134) e o Ministério Público junto ao TCU, representado pelo Procurador Júlio Marcelo de Oliveira (peça 135) , propôs julgar regulares com ressalvas as contas dos Srs. Renato Campos Pinto de Vitto (CPF 164.221.648-82) e Rodrigo Augusto Romeiro (CPF 265.714.438-13) , dando-lhes quitação; julgar regulares as contas dos demais responsáveis, dando-lhes quitação plena; fixar determinações dirigidas à unidade jurisdicionada; considerar cumprido o subitem 1.5.1.1 do Acórdão 4552/2010-TCU-Segunda Câmara, relator Ministro-Substituto Marcos Bemquerer Costa; e dar ciência da deliberação ao Depen.
Razão assiste à unidade técnica e ao Parquet especializado. Vejamos. 
As impropriedades que ensejam ressalvas nas contas dos Srs. Renato Campos Pinto de Vitto e Rodrigo Augusto Romeiro e determinações no bojo do presente processo referem-se a:
i)  não comprovação de ressarcimento ao erário de valores indevidamente pagos (R$ 654.798,14, valor não atualizado) pelo Depen à empresa Romero RK Refeições no âmbito do Contrato 14/2015 (vigência: abril/2015 a julho de 2018) , que teve por objeto o fornecimento de refeições aos presos reclusos na Penitenciária de Porto Velho/RO;
ii)  não encaminhamento de documentação comprobatória do ressarcimento ao erário dos valores pagos em excesso às empresas fornecedoras de refeições a presos reclusos APL Comércio, C. de Lima Lócio, LBL Alimentação no âmbito, respectivamente, dos Contratos 18/2015 (Penitenciária de Campo Grande/MS) , 27/2015 (Penitenciária de Mossoró/RN) e 37/2015 (Penitenciária Federal em Catanduvas/PR) ; 
iii)  não encaminhamento de tomadas de contas especiais referentes aos convênios Siafi enumerados no Acórdão 8923/2015-TCU-Segunda Câmara (relator Ministro Marcos Bemquerer Costa) , que julgou as contas do Depen de 2008, quais sejam: 425575, 425562, 403765, 403743, 403766, 403767, 404940, 417660, 426698, 426704, 427198, 448262, 473152, 487970, 488104, 517716, 515513, 517677, 515515, 515516, 380125, 380126, 393980, 397956, 483877, 487557, 488105;
iv) não inclusão, nos editais de licitação para aquisição de Produtos Controlados pelo Exército, da exigência de apresentação do Título de Registro ou Certificado de Registro e, conforme o caso, Relatório Técnico Experimental e Memorial Descritivo; e
v)  pendência de análise das contas do Convênio Siafi 517716, celebrado com o Instituto Latino-Americano das Nações Unidas para Prevenção do Delito e Tratamento do Delinque (Ilanud) , com vigência encerrada em 31/1/2006.
Verifico que de tais impropriedades não decorrem dano ao erário, de modo que as contas, nesse aspecto, devem ser julgadas regulares com ressalvas.
Com efeito, no âmbito dos contratos 14/2015, 18/2015, 27/2015 e 37/2015 (que tinham por objeto o fornecimento de refeições a presos reclusos) , os quais se encontram com a vigência encerrada, houve pagamento a maior às empresas contratadas. 
O Depen informou que vem providenciando glosas nas faturas referentes aos numerários pagos em excesso às empresas APL Comércio (Contrato 18/2015) , C. de Lima Lócio (Contrato 27/2015) e LBL Alimentação (Contrato 37/2015) , que continuam a prestar serviços à instituição no bojo de outros contratos. No entanto, não encaminhou a este Tribunal a documentação probatória a evidenciar as aludidas glosas.
Quanto à empresa Romero RK Refeições (Contrato 14/2015) , que no momento não está com nenhum contrato vigente com o Depen, não há comprovação de ressarcimento ao erário dos valores recebidos a maior tampouco da instauração de eventual tomada de contas especial. 
Pertinente, portanto, a proposta da unidade técnica no sentido de determinar ao Depen que comprove, no prazo de 60 dias, as medidas adotadas com vistas à recomposição do erário federal.
Outra impropriedade apontada pela SecexDefesa diz respeito a não comprovação do cumprimento do item 9.11.1 do Acórdão 8923/2015-TCU-Segunda Câmara (relator Ministro Marcos Bemquerer Costa) , por meio do qual o Colegiado, ao julgar as contas do Depen de 2008, determinou à unidade jurisdicionada o encaminhamento de tomadas de contas especiais referentes aos convênios enumerados na deliberação à Secretaria Federal de Controle Interno da Controladoria-Geral da União. 
Posto isso, afigura-se cabível a proposta da unidade técnica com o fim de determinar à unidade prestadora de contas que encaminhe ao TCU, também no prazo de 60 dias, os referidos processos de tomada de contas especiais ou, sendo o caso, os documentos comprobatórios de eventual aprovação final das contas.           
A SecexDefesa também constatou, ao verificar editais de licitação para aquisição de Produtos Controlados pelo Exército, a não inclusão de exigência de apresentação de Título de Registro ou Certificado de Registro e, conforme o caso, Relatório Técnico Experimental e Memorial Descritivo. 
Nos termos do regulamento vigente dos Produtos Controlados pelo Comando do Exército, aprovado pelo Decreto 10.030, de 30 de setembro de 2019, "Os órgãos e as entidades da administração pública que realizarem licitações para aquisição de PCE farão constar do instrumento convocatório a exigência de registro válido no Comando do Exército, para fins de habilitação jurídica." (art. 79 - grifei) . É pertinente, portanto, a ressalva apontada pela unidade técnica.
A derradeira impropriedade colhida pela SecexDefesa diz respeito ao Convênio Siafi 517716, firmado com o Instituto Latino-Americano das Nações Unidas para Prevenção do Delito e Tratamento do Delinque (Ilanud) , com vigência de 20/12/2004 a 31/1/2006, cujo projeto esteve voltado a realização de pesquisa, produção de conhecirnento e difusão de informações sobre a aplicação e execução de penas alternativas.
O TCU, no mesmo item 9.11.1 do Acórdão 8923/2015-TCU-Segunda Câmara (relator Ministro Marcos Bemquerer Costa) , por meio do qual o Colegiado julgou as contas do Depen de 2008, determinou à unidade jurisdicionada o encaminhamento da tomada de contas especiais referente ao convênio Siafi 517716 à Secretaria Federal de Controle Interno da Controladoria-Geral da União.
Ocorre que, até o momento, a determinação não foi cumprida. 
Quanto à impropriedade, a SecexDefesa informara que o Depen "solicitou avaliação da Consultoria Jurídica do Ministério acerca da aplicabilidade, ao convênio em questão, da decisão proferida pelo TCU no Acórdão 10012/2016-TCU-Segunda Câmara, relator Ministro Raimundo Carreiro, no qual esta Corte decidiu arquivar processo de TCE, sem julgamento de mérito, em face da imunidade de jurisdição de que gozava a entidade (a mesma convenente da TCE em exame) ".
  A questão, portanto, que estaria pendente quanto ao envio da TCE relativa ao convênio Siafi 517716, diz respeito à imunidade de jurisdição de que goza o Ilanud. Sucede que a imunidade de jurisdição pode ser renunciada com base na 22ª Seção da Convenção sobre Privilégios e Imunidades das Agências Especializadas das Nações Unidas, promulgada pelo Decreto 52.288, de 24 de julho de 1963.
Desse modo, considero adequada a proposta da unidade técnica com vistas a que o Depen adote as providências cabíveis quanto à possibilidade de renúncia de imunidade de jurisdição da Ilanud, informando ao TCU sobre o desfecho desse convênio no prazo de sessenta dias.  
Por fim, também há de ser acolhida a proposta para considerar cumprido o subitem 1.5.1.1 do Acórdão 4552/2010-TCU-Segunda Câmara, relator Ministro-Substituto Marcos Bemquerer Costa, que julgou as contas do Depen de 2007, determinando-lhe que encaminhasse ao TCU a análise da prestação de contas do Convênio Siafi 577409 (ou a respectiva TCE) porventura instaurada, firmado entre o então Ministério da Justiça e a Prefeitura Municipal de Catanduvas/PR, tendo por objeto a execução do Projeto Assistência à Saúde dos Presos da Penitenciária Federal de Catanduvas, com vigência de 22/12/2006 a 22/12/2007.
A respectiva documentação foi encaminhada ao Colegiado, concluindo a SecexDefesa, em correta análise dos elementos, que "os documentos que fundamentaram a baixa de responsabilidade e o arquivamento do processo de tomada de contas especial foram conclusivos quanto à sua execução física e financeira, certificando que os recursos repassados foram aplicados no objeto conveniado, consoante a legislação e os termos pactuados, e que o saldo de recursos não utilizados pelo convenente foi recolhido aos cofres da União".
Dessarte, diante dos elementos carreados aos autos, concluo que as propostas declinadas pela SecexDefesa, endossadas pelo MP/TCU, devem ser acolhidas.
Acrescento às propostas formuladas a emissão de alerta à unidade prestadora de contas de que o não cumprimento da deliberação no prazo fixado, sem causa justificada, enseja a aplicação da multa prevista no art. 58, inciso IV, da Lei 8.443/1993, c/c art. 268, inciso IV e § 3º, do Regimento Interno do Tribunal de Contas da União, a qual prescinde de realização de audiência dos responsáveis, haja vista que se encontram pendentes de cumprimento determinações proferidas por este Tribunal desde 2015, quando foi proferido o Acórdão 8923/2015-TCU-Segunda Câmara (relator: Ministro-Substituto Marcos Bemquerer Costa) , o qual julgou as contas do Depen de 2008.  
Outrossim, acrescento que deve ser dada ciência da deliberação em comento ao Senhor Ministro de Estado da Justiça e Segurança Pública, considerando que competem ao titular da referida pasta a orientação, coordenação e supervisão ministerial do Departamento Penitenciário Nacional, nos termos do art. 87, parágrafo único, inciso I, da Constituição Federal.        
Ante o exposto, acolho o pronunciamento da unidade técnica às peças 133 e 134 e o parecer do Ministério Público junto ao TCU à peça 135, os quais integram as presentes razões de decidir, e voto no sentido de que seja adotado o Acórdão que ora submeto a este Colegiado.
TCU, Sala das Sessões Ministro Luciano Brandão Alves de Souza, em 6 de abril de 2020.
RAIMUNDO CARREIRO 
Relator